【裁判字號】    98,家聲,524
【裁判日期】    981225
【裁判案由】    變更子女姓氏
【裁判全文】
臺灣臺中地方法院民事裁定             98年度家聲字第524號
聲  請  人  乙○○
相  對  人  甲○○
上列當事人間聲請變更子女姓氏事件，本院裁定如下：
    主  文
聲請人及相對人之子丙○○之姓氏准予變更為母姓「○」。
程序費用由相對人負擔。
    理  由
一、按父母離婚，或父母之一方或雙方死亡，或父母之一方或雙
    方生死不明滿3 年，或父母之一方曾有或現有未盡扶養義務
    滿2 年；且有事實足認子女之姓氏對其有不利之影響時，父
    母之一方或子女得請求法院宣告變更子女之姓氏為父姓或母
    姓，民法第1059條第5 項定有明文。次按姓氏屬姓名權而為
    人格權之一部分，具有社會人格之可辨識性，與身分安定及
    交易安全有關外，姓氏尚具有家族制度之表徵，故賦予父母
    選擇權，惟因應情勢變更，倘有事實足認子女之姓氏對其有
    不利之影響時，父母之一方或子女自得請求法院宣告變更子
    女之姓氏為父姓或母姓。復按民法第1059條第5 項所規定之
    「有事實足認子女之姓氏對其有不利之影響」，其法條規定
    較為抽象，故實質內容必須透過解釋予以補充，而民法規範
    父母子女間之法律關係，向以追求與維護子女之最佳利益為
    最優先考量，藉以實現憲法保障子女人格權益之價值，此為
    司法院大法官釋字第365號、第587號解釋理由書所闡述，亦
    為近來民法親屬編修法時所遵循，至於如何以子女最佳利益
    為考量，必須綜合家庭狀況、親權行使、子女人格成長等整
    體情狀予以審酌，如認變更姓氏對子女為最有利時，相對而
    言，原姓氏對子女自屬有不利之影響，乃為當然。
二、聲請意旨略以：丙○○（男，民國00年0月0日生）為聲請人
    與相對人於婚姻關係存續期間所生之子女，惟聲請人與相對
    人於86年9 月19日離婚，並約定丙○○之權利義務由聲請人
    行使或負擔。相對人自離婚後即行方不明，未曾與聲請人及
    丙○○連繫，亦未給付子女扶養費用，從未關心聞問丙○○
    之狀況；且相對人在外積欠大筆債務，經常有債權人上門討
    債，對丙○○之身心有不良之影響；現丙○○均與聲請人及
    娘家親人同住，因聲請人罹患癌症，將來須依靠聲請人娘家
    親人扶養丙○○，為使丙○○融入聲請人娘家之生活及取得
    家族認同，爰請求變更丙○○之姓氏為母姓「○」等語。
三、經查，聲請人主張丙○○為其與相對人於婚姻關係存續中所
    生子女，嗣雙方離婚，並約定丙○○權利義務之行使或負擔
    由聲請人任之，而相對人自離婚後，即未曾與丙○○聯絡，
    亦未給付扶養費用，從未聞問丙○○之生活，現行方不明，
    復在外積欠債務，致債權人上門討債而對丙○○造成困擾等
    情，業據聲請人提出戶籍謄本2 份為證，並經子女丙○○到
    庭陳述：從小就跟媽媽住，爸爸並未與伊同住，亦未曾探視
    伊及負擔扶養費用，伊已有7、8年未見過爸爸，對爸爸僅有
    些許印象，爸爸有債務，有人到家中討債，爸爸及其親戚均
    不曾與伊聯絡，伊現在與媽媽、外婆及舅舅同住，希望變更
    姓氏，以報答媽媽及外婆、舅舅養育之恩等語明確（見本院
    98年12月10日訊問筆錄參照），核與聲請人所述及前揭事證
    悉相符合，自堪信為真實。而丙○○自聲請人與相對人離異
    後，即未與相對人同住，均由聲請人單獨負撫育照顧之責，
    並與聲請人及其家族往來，是以丙○○在前述家庭生活環境
    下成長，聲請人及母方家族在其自我認同（Ident-ificatio
    n ）之發展過程中產生絕大的影響力，形成欲符合其認同對
    象之心理趨向，惟其原有人格權中表徵父方家族之父姓，與
    其人格中實際認同之對象相牴觸，丙○○又無從將之切割分
    離，此種自我認同過程中發生之困惑與矛盾，顯不利於身心
    健全之發展；另我國社會仍相當重視家族香火延續的傳統觀
    念，丙○○為報答聲請人辛苦養育之恩，期待能改從母姓，
    自社會習俗角度觀察，尚稱合理，若丙○○無法如願，在精
    神上難免有未盡孝道之感慨與遺憾，而形成精神上之負擔；
    又丙○○自幼對相對人幾乎全無印象，與相對人關係疏離，
    相對人顯有疏於保護照顧之情節嚴重，未盡扶養義務多年，
    有事實足認丙○○之姓氏對其成長已有不利之影響；再者，
    丙○○於本院前揭期日時亦表明同意變更為母姓氏，此有當
    日之訊問筆錄可稽。執此，本院認聲請人請求變更子女丙○
    ○父姓「○」為母姓「○」，於法尚無不合，應予准許，爰
    裁定如主文所示。
五、依非訟事件法第21條第2 項、民事訴訟法第95條、第78條，
    裁定如主文。
中    華    民    國    98    年    12    月    25    日
                  家事法庭      法  官  郭妙俐
以上正本係照原本作成
如不服本裁定應於送達後10日內向本院提出抗告狀，並繳納抗告
費新臺幣1,000元
中    華    民    國    98    年    12    月    25    日
                                書記官  董美惠


司法院資訊處製作；財團法人民間司法改革基金會備份。
